【裁判字號】    98,訴,55
【裁判日期】    980821
【裁判案由】    誣告
【裁判全文】
臺灣臺北地方法院刑事判決                98年度訴字第55號
公  訴  人  臺灣臺北地方法院檢察署檢察官
被      告  甲○○
選任辯護人  余欽博律師
上列被告因誣告案件，經檢察官提起公訴（97年度偵字第26492
號），本院判決如下：
    主  文
甲○○意圖他人受刑事處分，向該管公務員誣告，處有期徒刑陸
月。
    事  實
一、甲○○於民國95年7月至同年12月19日止，陸續向其女友乙
    ○○借款，乙○○分以匯款或現金方式交付借款，嗣乙○○
    要求需書立借據始願出借最後1筆款項新臺幣（下同）160萬
    元，並交空白之「個人借款契約」（下稱借款契約）予甲○
    ○填載，甲○○親填借款人姓名、身分證字號、地址、電話
    、借款金額、期間、清償日、契約份數、立約日期等內容後
    ，即於同年12月19日前之12月某日交予乙○○收執，乙○○
    即匯160萬元至甲○○第一商業銀行（下稱第一銀行）00000
    000000號帳戶，借款金額合計380萬元。嗣乙○○於96年8月
    13日執借款契約向臺灣士林地方法院聲請對甲○○核發支付
    命令而經准許。詎甲○○為脫免債務，明知契約為己親填，
    竟意圖使乙○○受刑事處分，於同年10月2日委由不知情之
    余欽博律師具狀向臺灣臺北地方法院檢察署提出乙○○涉犯
    行使偽造私文書、使公務員登載不實罪嫌之告訴，而虛捏乙
    ○○偽造借款契約持向臺灣士林地方法院行使聲請核發支付
    命令之不實情事，誣指乙○○涉犯行使偽造私文書、使公務
    員登載不實罪嫌，嗣檢察官認其犯罪嫌疑不足，以臺灣臺北
    地方法院檢察署檢察官97年度偵字第1974號為不起訴處分，
    經臺灣高等法院檢察署同年度上聲議字第1308號處分書駁回
    再議而確定。
二、案經乙○○訴由臺灣士林地方法院檢察署檢察官呈請臺灣高
    等法院檢察署檢察長令轉臺灣臺北地方法院檢察署檢察官偵
    查起訴。
    理  由
壹、證據能力：
    被告或訴訟關係人未爭執錄音譯文之真實性，即無辨認錄音
    聲音之調查必要性，是法院於審判期日就此如已踐行提示譯
    文供當事人辨認或告以要旨，使其表示意見等程序並為辯論
    者，其所為之調查證據程式即無不合（最高法院96年度臺上
    字第1869號判決參照）。查當事人俱不否認卷附錄音譯文之
    真實性，既經本院於審理時依法踐行文書證據之調查（本院
    卷第29頁），自有證據能力。至其餘憑以認定本案犯罪事實
    之非供述證據（詳後述），查無違反法定程序取得之情，依
    刑事訴訟法第158條之4規定反面解釋，亦具證據能力。
貳、實體部分：
一、訊據被告甲○○固坦認：95年7月至同年12月19日止，曾收
    受告訴人乙○○匯款350萬元，惟辯稱：係贈與而非借貸，
    伊未書立借款契約云云。經查：
(一)告訴人以現金、匯款方式交付被告款項金額合計380萬元，告
  訴人嗣持借款契約影本向臺灣士林地方法院聲請對被告核發支
  付命令。被告於96年10月2日委由不知情余欽博律師對告訴人
  提出行使偽造私文書、使公務員登載不實罪嫌之告訴，檢察官
  認其犯罪嫌疑不足，以臺灣臺北地方法院檢察署檢察官97年度
  偵字第1974號為不起訴處分，經臺灣高等法院檢察署同年度上
  聲議字第1308號處分書駁回再議而確定等情，業據被告於本院
  準備程序供承：有收到告訴人匯款350萬元（本院卷第13頁背
  面-14頁），且被告於另案告訴人被訴偽造文書案件中以告訴
  人身分在偵查庭之陳述及於96年9月30日與告訴人通話時，均
  未否認金額為380萬元，有訊問筆錄、譯文存卷可參【臺灣臺
  北地方法院檢察署96年度他字第9027號卷（下稱他卷）第37-3
  8頁、本院卷第23-26頁】，亦經告訴人於本院審理時證述明確
  ，復有告訴人存摺、存款存根聯、支付命令聲請狀、臺灣士林
  地方法院96年度促字第25469號支付命令、被告96年10月2日刑
  事告訴狀、律師委任狀、臺灣臺北地方法院檢察署97年度偵字
  第1974號不起訴處分書、臺灣高等法院檢察署同年度上聲議字
  第1308號處分書在卷可憑（他卷第25-28、6-8、1-4頁、同署9
  7年度偵字第1974號卷第15、20-21頁），是此部分事實，應堪
  認定。
(二)告訴人與被告間係消費借貸，而非贈與，該借款契約確為被告
  親填契約內容及簽名後交予告訴人收執，被告虛構告訴人偽造
  契約之不實事項而為申告，有誣告故意一節，有下列證據可資
  證明：
1.被告於另案偽造文書案件於偵查中陳稱：伊從去年（指95年）
  開始有還告訴人錢，伊均以現金方式給，伊每次都是還5萬、1
  0萬，一共還1百多萬，今年（指96年）5月又還100萬及40萬等
  語及被告所提與告訴人96年9月30日電話譯文所示，被告向告
  訴人稱：而且我錢都已經還給你了（他卷第37-38頁、本院卷
  第25頁），果屬贈與，被告何需屢稱已清償該債務，堪認係消
  費借貸而非贈與；另參酌卷附告訴人起訴請求被告返還借款民
  事訴訟於97年5月1日成立之和解筆錄所示：被告應給付告訴人
  360萬元，自97年5月8日起，每月8日給付1萬元至清償全部債
  務止，如1期未履行視為全部到期，告訴人其餘請求拋棄（本
  院卷第70頁），若確係贈與，而非借貸，則被告豈會輕易率予
  承擔金額不貲之清償義務，故2人間應係消費借貸關係。
2.告訴人於本院審理時結證：伊於95年經婚姻介紹所認識被告，
  介紹沒多久就開始交往，被告說他有很多貸款，車貸、房貸、
  信用卡、銀行借款，被告共向伊借380萬元，因部分係給現金
  ，故無匯款紀錄，先前借錢給被告有要求書立借據，然被告均
  未給。被告嗣要求之款項，加起來總金額龐大，故伊要求被告
  要給收據，被告當時稱需款以清償房貸及車貸，伊向被告表示
  ，要給借據才肯貸與最後1筆款項160萬元，拿借款契約予被告
  簽前，被告口頭說要依契約所載還款方式即自97年1月8日起無
  息、月付1萬元清償此債務，2人就此有達成協議，契約內容電
  腦繕打部分係伊從網路上抓標準本下來，交予被告，被告交還
  伊時，契約內容手寫部分，除伊名字以外，均已填載完成，伊
  再簽己之姓名，被告交付契約時，說契約係他自己所寫，交付
  地點在中和市○○路被告車上，契約內容僅有伊姓名係伊所寫
  ，其他均係被告所寫。伊拿到契約，才匯最後1筆160萬，匯款
  及拿到契約之時間均在12月。因被告一直說有那張借據，他壓
  力很大，無法繼續跟伊在一起，故被告要求伊撕掉契約，伊於
  96年8月撕掉契約原本。被告嗣再向伊借款，並要求伊寫他已
  還清所有款項之收據，伊不願意寫，被告稱他要去大陸，不會
  再還錢，2人因而於96年8月分手等語（本院卷第60-63頁、臺
  灣士林地方法院檢察署97年度他字第1372號卷第31頁）。
3.查卷附借款契約因係影本無法鑑定其字跡，業經卷附內政部警
  政署刑事警察局以97年9月23日刑鑑字第0970139342號函、法
  務部調查局98年4月9日調科貳字第09800230490號函覆明確（
  臺灣士林地方法院檢察署97年度他字第1372號卷第38頁、本院
  卷第38頁）。該契約：「甲方：甲○○…甲方向乙方借款新臺
  幣參佰捌拾萬元整…二、本借款之期間自民國97年1月8日起至
  民國129年8月8日。三、本借款係無息借款，還本方式如下列
  ：(一)自97年1月8日起，每月8日攤付本金10,000元。…七、本
  契約乙式貳份，由甲乙方各執壹份，以資信守。立契約書人甲
  方：甲○○（簽章）…身分證號碼：Ｚ000000000。聯絡地址：
  北縣汐止市○○○路298-1號。聯絡電話：0000000000…中華
  民國97年1月8日」（他卷第5頁），其中「甲○○」、「參佰
  捌拾萬」、「97」年「1」月「8」日起至民國「129」年「8」
  月「8」日、自「97」年「1」月「8」日起、本契約乙式「貳
  」份、「甲乙」方各執「壹」份、甲方：「甲○○」、「Ｚ000
  000000」、「北縣汐止市○○○路298-1號」、「0000000000
  」、「中華民國97年1月8日」引號內文字之筆跡、筆順、運勢
  、勾勒、字體結構及外型，與卷附被告於偵查中當庭書寫相同
  文字之筆勢、警詢及偵查暨本院準備程序之簽名互核相符（他
  卷第19、38-40頁、臺灣士林地方法院檢察署97年度他字第137
  2號卷第26、28頁、本院卷第15頁），且與告訴人書寫被告姓
  名、身分證字號之筆跡明顯不符（他卷第41頁），足認契約內
  容係被告親填，非告訴人所偽造；復參以契約所示借款自97年
  1月8日起，每月8日攤付1萬元，則380萬元債務需時31年又8月
  始能全部清償，告訴人何需偽造自契約交付1年後清償期始屆
  至，且長達31年餘之清償期間等如此顯有害於己債權受償，而
  完全利於借款人即被告一方之還款條件，益徵該契約係被告親
  填，是告訴人所證：伊僅簽名，契約內其餘手寫文字部分均係
  被告所為等語，係屬真實，被告辯稱契約非己所寫，係告訴人
  偽造云云，洵係飾卸之詞，而不足採。
(三)被告及其辯護人另以：告訴人就交付契約予被告填寫之時間，
  先稱95年10月，後稱同年12月、撕毀契約一情於偵查中並未言
  及，於民事訴訟始稱業遭撕毀，告訴人與被告於96年9月30日
  電話譯文：「被告：沒有啊，妳當初，我就想說我接到支付命
  令，那我想說，妳當初不是跟我說，錢給我就沒有想過要我還
  ？告訴人：對啊！被告：這是假的嗎？告訴人：不是假的，但
  妳之後的作為，讓我覺得…」，辯稱：告訴人指述不實，2人
  係贈與云云。惟查：
1.告訴人就借款契約各部內容由何人填載及填載方式、契約交付
  之原因、地點、契約係被告所簽立等情，歷次證述互核一致，
  且與借款契約所示確係被告字跡及上揭事證亦屬相符，是告訴
  人關於2人係借貸而非贈與，契約係被告簽立之證詞，當屬真
  實可信，自不得僅以告訴人所證內容稍有參差，即謂其證詞全
  無憑採（最高法院97年度臺上字第96號判決參照），況告訴人
  何時向法院或檢察官陳明契約原本遭撕毀一情，原無礙於本院
  依前揭事證所為契約係被告親簽之認定，是被告及其辯護人此
  部分所辯，並不足採。
2.次查，卷附被告與告訴人當日譯文：「被告：中午不是你都會
  找我。告訴人：然後呢？被告：對啊！我不是有拿錢給妳，5
  萬、10萬的拿給妳，妳忘記了嗎？告訴人：你哪有拿錢給我，
  你哪有拿錢給我。被告：妳不承認，也不…而且今年5月我也
  拿40萬跟100萬給妳。告訴人：亂講。…告訴人：你現在打這
  電話目的是什麼，你現在打這電話目的是什麼，你現在電話都
  用暫不接聽，當初是你說要按月還。被告：我根本沒有說過這
  種事，而且我錢都已經還給你了。…告訴人：你打電話的目的
  是什麼？被告：再見！（通話結束）」（本院卷第24-26頁）
  ，可知被告顯係設計對話企誘取告訴人對己有利言詞，並於告
  訴人察其不軌之圖時即結束通話，是不得執該譯文內告訴人片
  斷應語，遽為有利於被告之認定。
(四)綜前所述，被告與告訴人間係消費借貸，且借款契約係被告本
  人所簽立，被告明知此情，竟虛捏不實情事為申告，足認有誣
  告故意，是本件事證明確，被告犯行堪以認定，應依法論科。
二、核被告所為，係犯刑法第169條第1項誣告罪。被告利用不知
    情余欽博律師代為提出告訴，係間接正犯。爰審酌被告無前
    科，有臺灣高等法院被告前案紀錄表在卷為證，素行尚可，
    惟狡詞卸責，毫無悔意，犯後態度欠佳，為脫免債務始為虛
    偽申告之犯罪動機、目的，兼衡其大學畢業智識程度、對國
    家司法權正確行使之危害程度、生活狀況、未與告訴人和解
    等一切情狀，量處如主文所示之刑。
據上論斷，應依刑事訴訟法第299條第1項前段，刑法第169條第1
項，判決如主文。
本案經檢察官郭騰月到庭執行職務
中    華    民    國    98    年    8     月    21    日
                    臺灣臺北地方法院刑事第14庭
                        審判長法  官  周占春
                              法  官  沈君玲
                              法  官  陳琪媛
以上正本證明與原本無異。
如不服本判決，應於判決送達後10日內，向本院提出上訴狀。
                              書記官  陳豪達
中    華    民    國    98    年    8    月    21    日
附錄本案論罪科刑法條全文：
中華民國刑法第169條
意圖他人受刑事或懲戒處分，向該管公務員誣告者，處7年以下
有期徒刑。
意圖他人受刑事或懲戒處分，而偽造、變造證據，或使用偽造、
變造之證據者，亦同。


司法院資訊處製作；財團法人民間司法改革基金會備份。
